【裁判字號】    98,民公訴,3
【裁判日期】    990928
【裁判案由】    違反公平交易法
【裁判全文】
智慧財產法院民事判決
                                     98年度民公訴字第3號
原      告  美商Vita-Mix有限公司（Vita-Mix Corporation）
法定代理人  甲○○○○（Lor.
訴訟代理人  陳麗如律師
            王傳賢律師
被      告  勳風企業有限公司
法定代理人  乙○○
訴訟代理人  桂齊恆律師
複代理人    廖正多律師
上列當事人間違反公平交易法事件，本院於99年9 月7 日言詞辯
論終結，判決如下：
    主  文
被告不得就如附件一所示之「型號HF-3688 調理機」商品為製造
、販賣、陳列、廣告或於網路網頁或其他傳播媒體為廣告、推介
之行為。
訴訟費用由被告負擔。
    事實及理由
一、原告起訴主張：
  (一)原告生產銷售之Vita-Mix TNC全營養調理機，擁有80年以上
    之歷史，該等產品之外型設計，為全世界消費者所普遍認知
    之著名外觀設計。前揭Vita-Mix調理機獨特之容杯及基座並
    經原告在美國分別獲准註冊取得立體商標之保護（美國註冊
    號數0000000 及0000000 ），在臺灣前揭Vita-Mix TNC全營
    養調理機早於十多年前即開始進口至臺灣販售，而原告及臺
    灣總代理商在國內多年來花費鉅資努力宣傳廣告及推廣前揭
    Vita-Mix調理機，以舉辦眾多活動、座談會、演講等方式，
    示範使用及展示前揭Vita-Mix調理機之效能優點；並聘請前
    名主播陳月卿、立委高金素梅等眾多名人擔任活動宣傳代言
    人，為前揭Vita-Mix調理機進行宣傳廣告代言，另於電視購
    物台長期公開播送廣告宣傳，以現場直播接受電話訂購方式
    宣傳廣告，即以97年為例，在Viva電視購物台以現場直播宣
    傳廣告播放17次，每次播出時間長達2 小時，並於該台一再
    重播，重播次數共142 次，每次播出時間均超過1 個小時，
    幾乎每2 天即播1 次，每2 天即可在電視上看到Vita-Mix T
    NC全營養調理機超過一個小時之長時間宣傳廣告，97年全年
    電視廣告時間即超過176 個小時以上，且前揭Vita-Mix TNC
    全營養調理機並經國內各雜誌書籍大量介紹推薦及刊登廣告
    ，均可見原告與總代理商努力於臺灣為前揭Vita-Mix調理機
    廣告宣傳建立廣大知名度，此經以網路上Google搜尋引擎搜
    尋前揭Vita-Mix調理機，約有1,260,000 個網站有展售或介
    紹前揭Vita-Mix調理機，足以窺知。
  (二)詎被告勳風企業有限公司竟抄襲原告前揭Vita-Mix TNC全營
    養調理機之商品外觀，製造與原告前揭Vita-Mix TNC全營養
    調理機商品外觀高度近似之調理機（型號HF-3668 ）在其公
    司網站上（網址：www.supafine.com.tw ）張貼產品照片展
    示宣傳，由被告於其公司網站上所展示之產品照片可見，該
    抄襲原告前揭Vita-Mix TNC全營養調理機之型號HF-3668 調
    理機有白色及紅色兩種機型，其於該網站繁體中文版之網頁
    上展示該紅色之機型，並於英文版之網頁上展示該白色之機
    型，該被告型號HF- 3668調理機不僅容杯杯蓋外觀與前揭Vi
    ta-Mix調理機完全相同，其基座造型、操作控制面板、面板
    上開關及調速鈕之位置均完全相同，足見其係以原告前揭Vi
    ta-Mix調理機為藍本，抄襲模仿之意圖甚明，其刻意高度抄
    襲原告前揭Vita-Mix TNC全營養調理機之商品外觀，榨取原
    告之努力成果，顯見被告意圖利用原告及前揭Vita-Mix調理
    機在市場上之知名度及形象，以原告前揭產品為抄襲對象，
    企圖使消費者產生相同品質功效之聯想，以增進自己之銷貨
    數量，積極榨取原告努力之成果，其所為係不公平之搭便車
    行為，企圖使消費者對原告與被告之商品陷於混淆誤認，並
    企圖使消費者產生相同品質功效之聯想，實已侵害以品質服
    務等效能競爭本質之公平競爭，並具有侵害商業競爭倫理之
    可非難性，對競爭者顯失公平，並已侵害原告之權益，顯有
    足以影響交易秩序之顯失公平行為，而有違反公平交易法第
    24條之規定，依公平交易法第30條規定，事業違反本法之規
    定，致侵害他人權益者，被害人得請求除去之，有侵害之虞
    者，並得請求防止之，則原告自得請求禁止被告產銷侵害原
    告權益之系爭商品。並聲明：1.被告不得就如附表一所示之
    「型號HF-3688 調理機」商品為製造、販賣、陳列、廣告或
    於網路網頁或其他傳播媒體為廣告、推介之行為。2.訴訟費
    用由被告負擔。
二、被告則以：
  (一)被告之行為並未違反公平交易法，甚且，於程序上，原告不
    得逕向民事法庭起訴。亦即，公平交易法對於是否有違反公
    平交易法之行為，原則上係交由公平交易委員會採取委員會
    制度之專業審查原則，處理上亦有相關法條可資適用。原告
    逕依民事訴訟法起訴，依民事訴訟法第249 條第1 項第1 款
    ，應裁定駁回，以符法制。
  (二)公平交易法第20條第1 項第1 款之規定，係指事業就其營業
    所提供之商品或服務，不得以相關事業或消費者所普遍認知
    之他人姓名、商號或公司名稱、商標、商品容器、包裝、外
    觀或其他顯示他人商品之表徵，為相同或類似之使用，致與
    他人商品混淆，或販賣、運送、輸出或輸入使用該項表徵之
    商品者。本案被告之商品或服務，並無符合公平交易法第20
    條第1 項第1 款所稱之情形，原告並無權利要求被告不得就
    原告於起訴狀附件一所示之「型號HF-3688 調理機」商品為
    製造、販售、陳列、廣告或於網路網頁或其他傳播媒體為廣
    告、推介之行為。
  (三)原告之商品外觀並不具備相關事業或消費者所普遍認知：公
    平交易法第20條第1 項第1 款所稱之相關事業或消費者所普
    遍認知，係指消費者普遍認知該商品之外觀，亦即，原告之
    商品外觀，必須受到消費者普遍之認知。所謂普遍之認知，
    即一般消費者，無需特別知識經驗之消費者，均能透過觀見
    商品外觀即知商品來源。原告之商品外觀並不具備此種讓消
    費者普遍認知之程度，原告應舉證證明原告之商品外觀具有
    普遍認知之程度。例如，持原告之商品外觀，讓不特定之消
    費大眾觀看，而消費大眾是否能從商品外觀即可得知商品來
    自原告。此種消費者之普遍認知程度，應經由實際之市場檢
    證始能證明，市場上一般消費者究竟能否從商品之外觀認知
    到商品之來源，乃公平交易法第20條第1 項第1 款所稱之相
    關事業或消費者所普遍認知之真義。原告未能舉證證明合於
    相關事業或消費者所普遍認知，依法並無權利要求被告不得
    就原告於起訴狀附件一所示之「型號HF-3688 調理機」商品
    為製造、販售、陳列、廣告或於網路網頁或其他傳播媒體為
    廣告、推介之行為。
  (四)公平交易法所稱之外觀保護，需有使消費者混淆商品之程度
    ：公平交易法第20條第1 項第1 款之規定，係指事業就其營
    業所提供之商品或服務，不得以相關事業或消費者所普遍認
    知之他人姓名、商號或公司名稱、商標、商品容器、包裝、
    外觀或其他顯示他人商品之表徵，為相同或類似之使用，致
    與他人商品混淆，或販賣、運送、輸出或輸入使用該項表徵
    之商品者。本案被告之「型號HF-3688 調理機」商品外觀，
    自左至右，有一「企鵝形狀之圖樣」及「勳風SUPA FINE 之
    文字」，消費者於購買時，咸認此「企鵝形狀之圖樣」及「
    勳風SUPA FINE 之文字」，乃勳風牌之冰砂調理機，產品係
    由製造商製造，被告並非製造商，且產品外觀係為一般冰砂
    調理及果汁機之造型，並無造成任何混淆之情形。並答辯聲
    明：1.原告之訴駁回。2.訴訟費用由原告負擔。
三、兩造不爭執之事實：
  (一)原告為Vita-Mix TNC全營養調理機之生產廠商，上開Vita-M
    ix TNC調理機之容杯及基座經原告在美國註冊取得註冊號數
    0000000 及0000000 號立體商標保護（詳本院卷第14、18頁
    ），型號HF-3668 號調理機係被告所產銷，外型及高度與原
    告之Vita-Mix調理機相似（詳本院卷第119 頁）。
  (二)被告經原告檢舉抄襲「Vita-Mix TNC」全營養調理機外觀，
    涉嫌違反公平交易法第24條規定案，經行政院公平交易委員
    會於98年11月11以日公參字第0980010319號函復被告，依現
    有事證尚難認有違反公平交易法規定情事（詳本院卷第168
    頁）。
  (三)本件經送蓋洛普市場調查股份有限公司辦理「調理機產品相
    關調查研究」結果，謂針對受訪者「看完兩台調理機後的感
    覺」，對於訪員現場展示的，已遮蔽廠商產品所有商標、與
    廠商名稱有關之文字說明及符號的兩台調理機，有70% （n=
    42）的受訪者認為，兩台調理機，是「完全不同的兩家公司
    產品」；此外有18.3% （n=11）的受訪者認為，兩台調理機
    ，「其中一件為模仿品」；針對「兩台調理機外觀相似度評
    估」，並於訪員現場展示的，已遮蔽廠與產品所有商標、與
    廠商名稱有關之文字說明及符號的兩台調理機，有33.3% （
    n=20）的受訪者認為，兩台調理機，外觀相似度為50% ，此
    外，有16.7% （n=10）的受訪者認為，兩台調理機，外觀相
    似度為60% ，綜合60位受訪者，外觀相似度平均值為60.5%
    （詳本院卷第250頁）。
四、本件兩造之爭點：
    原告主張被告所生產之型號HF-3668 號調理機與原告生產之
    Vita-Mix TNC全營養調理機外觀高度相似之事實，已據被告
    所不爭執（詳本院卷第119 頁），自堪信為真實。原告因此
    主張被告高度抄襲原告商品外觀違反公平交易法第24條之規
    定等語；被告則抗辯本件經蓋洛普市場調查股份有限公司辦
    理「調理機產品相關調查研究」結果認相關業者在混淆誤認
    上僅有百分之30之相似，未達百分之50、60以上，顯然並非
    很容易混淆云云，是本件之爭點應為：(一)被告銷售高度模仿
    原告Vita-Mix調理機外型之型號HF-3668 號調理機有無違反
    公平交易法第24條之規定，(二)原告得否請求被告停止產銷系
    爭HF-3668號調理機。
五、得心證之理由：
  (一)被告有無違反公平交易法第24條之規定：
  1.按「本條所稱『顯失公平』：係指『以顯失公平之方法從事
    競爭或商業交易』者。其常見之具體內涵主要可分為三種類
    型：(一)不符合商業競爭倫理之不公平競爭行為：1.榨取他人
    努力成果，判斷是否違法原則上應考量(一)遭攀附或高度抄襲
    之標的，應係該事業已投入相當程度之努力，於市場上擁有
    一定之經濟利益，而已被系爭行為所榨取；(二)其攀附或抄襲
    之結果，應有使交易相對人誤以為兩者屬同一來源、同系列
    產品或關係企業之效果等。惟倘其所採行手段可以非難性甚
    高（如完全一致之抄襲）者，縱非屬前述二因素之情形，仍
    有違法之虞，應依個案實際情形，綜合判斷之。其常見行為
    態樣有：(1)攀附他人商譽，判斷是否為本條所保護之商譽，
    應考量該品牌是否於市場上具有相當之知名度，且市場上之
    相關業者或消費者會產生一定品質之聯想。(2)高度抄襲，判
    斷高度抄襲，應綜合考量(一)該項抄襲是否達『完全一致』或
    『高度近似』之程度；(二)抄襲人所付出之努力成本與因而取
    得之競爭優勢或利益之關聯性及相當性；及(三)遭抄襲之標的
    於市場競爭上之獨特性及占有狀態。(3)利用他人努力，推展
    自己商品或服務之行為。」上開意旨，有公平交易法第24條
    案件處理原則第7 條第1 款第1 目規定可資參照。準此，事
    業就其營業所提供之商品或服務，縱不該當於該法第20條各
    款之情事，惟若事業於營業競爭手段上，係以攀附他人聲譽
    或不當仿襲他人商品外觀或表徵者，即屬榨取他人努力成果
    之行為，不符合商業競爭倫理，為不公平競爭行為，即已構
    成對市場上效能競爭之壓抑或妨礙，至為明確。
  2.查被告型號HF-3688 號調理機之商品外觀，經與原告之Vita
    -Mix調理機商品外觀比對結果，均使用相類似型狀之調理機
    容杯及基座，底座及其上按鈕之顏色、型狀，與按鈕之排列
    設置亦與原告之Vita-Mix調理機類似，兩者商品之底坐均係
    白色，被告僅係將原告之調理機底坐配置按鈕該側之邊框黑
    色框線移除，此外，可謂幾近相同，有實物照片各1 紙在卷
    足憑（詳本院卷第204 頁），被告對於上開兩項產品外觀高
    度相似之事實，亦不爭執（詳本院卷第119 頁）。又本院經
    兩造同意，由兩造提供其產品交由兩造共同選定之蓋洛普市
    場調查股份有限公司（下稱蓋洛普公司）進行市場調查，經
    蓋洛普公司於99年8 月20日進行調查訪問時，將兩造之產品
    同時呈現給接受訪調者觀看，為時約3 至5 分鐘，當受訪者
    已觀看完畢可接受訪問後，再由訪員依問卷結構流程，逐題
    進行面訪，受訪人員之調查結果統計資料如附表二所示（摘
    自本院卷第248 頁至第250 頁），可見採同時同地之觀察法
    ，受訪者認為兩項產品相似度達50% 者累計比例為83.33%，
    認為兩造產品相似度高達60% 者累計比例為50% ，依此推論
    ，倘將兩造產品改採異時異地隔離觀察時，理論上對兩造產
    品產生混淆誤認或認為兩項產品相似之累計受訪者比例必定
    較同時同地合併觀察者更高。尤有甚者，乃蓋洛普公司上開
    市場調查作業，係針對營業場所使用者所為之訪查（參本院
    卷第253 頁、第254 頁之受訪名單），此類使用者因營業所
    需，對於其所使用之生財器具本即具有較高之注意能力，倘
    係對一般家用者為調查，因一般家用者對於此類產品之注意
    能力未若營業場所使用者一般，其誤認程度必然更高，由此
    益證兩造之商品外觀及造型確屬高度近似。
  3.被告雖抗辯：於果汁機市場上，類似之外觀相當繁多，外觀
    與包裝彩盒亦大同小異，並提出果汁機照片22紙為證（詳本
    院卷第169 頁至第179 頁）。惟查，原告之Vita-Mix調理機
    之底坐顏色為白色，全部底座為同色系，而被告所提出之市
    場上其他果汁機照片經與原告之Vita-Mix調理機逐一對比結
    果如附表三所示，被告所提出之市場上其他果汁機照片均係
    至少二色以上相間，部分機種按紐之配置為2 排，與原告Vi
    ta-Mix調理機之外觀不近似，極易區別與原告之Vita-Mix調
    理機為不同之機種，或不同之製造商，足認被告所辯市面上
    果汁機之外觀與原告之Vita-Mix調查機大同小異云云，顯非
    事實，不足採信。
  4.次查，被告之型號HF-3688 號調理機之商品外觀與原告之Vi
    ta-Mix調理機商品外觀高度相似，已如前述，堪信係抄襲自
    原告。又原告為保護及銷售其調理機，曾向美國申請註冊容
    器與底座之立體商標，並於我國購買電視廣告時段播放159
    次，及於雜誌上刊登Vita-Mix調理機之廣告，已據原告提出
    電視廣告播送時段表及雜誌廣告等件為證（附於本院卷第45
    頁至第67頁），顯見原告已投入相當之成本。而被告高度抄
    襲原告商品之外觀造型，其因而減省之設計費用甚鉅，付出
    之管銷成本甚低，此參酌蓋洛普公司辦理之「調理機產品相
    關調查研究」結果，受訪人員看完兩台調理機後認為係屬同
    一家相同或不同產品及其中1 件為模仿品者累計比例為30%
    （詳附表四，依據本院卷第248 頁資料製作），則有高達30
    % 之消費者會因被告抄襲原告之商品外觀致無法辨識兩項產
    品非不同之兩家公司，致被告因抄襲而就此30% 消費者取得
    競爭優勢即明，由是堪認被告就其抄襲所支出之成本與因而
    取得之競爭優勢，顯不相當。再查，原告之Vita-Mix調理機
    經以「Vita-Mix」在Google搜尋引擎上搜尋結果共有65萬60
    00筆，而被告之HF-3688 調理機經以「HF-3688 」在Google
    搜尋引擎搜尋結果，則有8770筆，被告商品之能見度僅為原
    告商品之千分之1.34（計算式：8770/656000=1.33689e-002
    ），則原告之商品在競爭市場上自具有獨特性。被告高度抄
    襲原告商品之外觀及造型，顯係不符合商業競爭倫理之不公
    平競爭行為，自屬違反公平交易法第24條之規定。被告雖又
    抗辯依據上開蓋洛普公司向相關業者所作之調查結果，既然
    只有30% 之消費者會產生混淆誤認，可知另有70% 之消費者
    不致產生混淆誤認情形，足見兩造產品造型並不近似，若要
    構成混淆誤認，必須達到50% 或60% 以上始足該當云云。惟
    查，被告所指50% 或60% 以上者，並無法律上依據，不論係
    商標法或公平交易法，於論及有無致相關消費者產生混淆誤
    認時，並未設有混淆誤認之比例門檻，蓋只要有造成消費者
    混淆誤認之情形時，即有上開法律適用餘地，其中差異者，
    僅在於商標法除一方面在維持市場公平競爭秩序之外，另有
    保護一般消費者之目的，是以，即使僅有少數之消費者會產
    生混淆誤認，該等少數消費者亦屬商標法保護之對象，不能
    因其人數尚少即棄置於法律保護之外。此在公平交易法亦然
    ，法條文義既未明示若干比例之門檻始有公平交易法之適用
    ，則被告所述之上開比例，乃係自行加設法律未有之限制，
    自屬無稽。況本件蓋洛普公司係針對營業場所之使用者所為
    之訪查，其所得數據自然較對於一般家庭消費者所為之訪查
    為低，被告執此為辯，亦非可採。
  (二)原告得否請求禁止被告產銷型號HF-3688 調理機：
  1.按「事業違反本法之規定，致侵害他人權益者，被害人得請
    求除去之；有侵害之虞者，並得請求防止之。」公平交易法
    第30條定有明文。查被告高度抄襲原告商品之外觀，且以支
    出極少之成本取得不相當之競爭優勢，並損及原告商品於市
    場之獨特性，已如前述，原告自得請求被告禁止產銷HF-368
    8 型號之調理機，以除去侵害。
  2.被告雖抗辯：法律規定應先向公平交易委員會檢舉，故應先
    進行行政程序，且公平交易委員會亦認為被告並無違反公平
    交易法第24條規定之情事云云，並提出公平交易委員會函1
    件為證（詳本院卷第168 頁）。惟查，公平交易法第30條並
    未規定，事業違反本法之規定且受行政處分後，權利人始得
    請求除去侵害，此與同法32所為違反第10條、第14條、第20
    條第1 項規定，必須經公平交易委員會依第41條規定限期命
    其停止、改正其行為或採取必要更正措施，而逾期未停止、
    改正其行為或未採取必要更正措施，或停止後再為相同或類
    似違反行為時，始能科予刑責，即採取先行政後司法之規定
    不同，則權利人行使公平交易法第30條規定之請求權不以公
    平交易委員會先為行政處分為前提，至為明確。次查，公平
    交易委員會係依其調查時之現有事證認被告並無違反公平交
    易法規定之情事，然原告於本院99年9 月7 日本院審時指出
    公平交易委員會上開處分部分目前仍在訴願中，且被告向公
    平交易委員會提出之產品乃紅色之機型，不是白色機型，與
    本件原告指摘被告之機型不同，造成認定上有誤等語，被告
    對於原告前開說明亦不爭執（詳本院卷第263 頁），是
    本件原告主張被告從事顯失公平交易之商品既為白色，則公
    平交易委員會就判斷被告有無違反公平交易法第24條規定之
    採證基礎與本件顯然不同，自不得據該會就採證基礎完全不
    同之個案所為認定，遽認本件被告之系爭商品未侵害原告之
    權益，核被告此部分之抗辯，顯屬無據，洵無可採。
六、從而，原告依據公平交易法第24、30條之規定，請求被告不
    得就如附表一所示之「型號HF-3688 調理機」商品為製造、
    販賣、陳列、廣告或於網路網頁或其他傳播媒體為廣告、推
    介之行為，為有理由，應予准許。
七、結論：原告之訴為有理由，依民事訴訟法第78條判決如主文
    。
中    華    民    國    99    年    9     月    28    日
                    智慧財產法院第一庭
                                法  官  汪漢卿
以上正本係照原本作成。
如不服本判決，應於收受送達後20日內向本院提出上訴書狀，其
未表明上訴理由者，應於提出上訴後20日內向本院補提理由書狀
（均須按他造當事人之人數附繕本），如委任律師提起上訴者，
應一併繳納上訴審裁判費。
中    華    民    國    99    年    9     月    28    日
                                書記官  邱于婷


司法院資訊處製作；財團法人民間司法改革基金會備份。
